臺灣高等法院刑事判決
109年度上訴字第298號
上  訴  人
即  被  告  徐惠茂  



選任辯護人  丘信德律師
上  訴  人
即  被  告  劉德鑫  



選任辯護人  葉慶人律師
            吳尚道律師
上  訴  人
即  被  告  沈勁佑  


選任辯護人  文  聞律師
            彭若晴律師
            劉煌基律師
上列上訴人即被告等因毒品危害防制條例等案件，不服臺灣基隆
地方法院107年度訴字第461號，中華民國108年12月2日第一審判
決（起訴案號：臺灣基隆地方檢察署106年度偵字第5609號、第6
259號、107年度偵字第991號、第1586號），提起上訴，本院判
決如下：
    主  文
原判決關於甲○○部分撤銷。
甲○○幫助運輸第三級毒品，處有期徒刑參年捌月。
其他上訴駁回。
    事  實
一、乙○○前於民國104年間，因詐欺案件經臺灣新北地方法院以1
    03年度簡字第6565號判處有期徒刑4月確定，於104年12月10
    日執行完畢，猶不知悔改，與丙○○均明知硝甲西泮（Nimeta
    ze pam，俗稱一粒眠）係毒品危害防制條例第2條第2項第3
    款規定之第三級毒品，亦係行政院依懲治走私條例第2條第3
    項規定公告之管制進出口物品，不得非法運輸或私運進出口
    ，竟夥同真實姓名年籍不詳、綽號「強哥」、「龍哥」之成
    年男子，共同基於運輸第三級毒品及私運管制物品出口之犯
    意聯絡，計畫以空心磚夾藏第三級毒品硝甲西泮藥錠40箱（
    總數220萬顆，毛重約688.6公斤，淨重422.60877公斤，下
    稱系爭毒品）再以貨櫃運輸至馬來西亞之方式，先由「龍哥
    」於106年5月間將系爭毒品寄放於不知情之劉致毅（由檢察
    官另為不起訴處分）處，另由「強哥」於106年9月中將用以
    聯繫之IPHONE行動電話2支交付乙○○，並指示乙○○尋找報關
    行，乙○○即將欲辦理系爭毒品報關出口一事告知甲○○，由甲○○基於幫助運輸第三級毒品及私運管制物品出口之犯意，於
    106年10月中旬某日，在新北市汐止區五堵區某處，介紹丙○○予乙○○認識，轉交前揭IPHONE行動電話1支（含門號000000
    0000號SIM卡1張）予丙○○，並出示運輸目的地資料供丙○○辦
    理系爭毒品報關出口事宜；嗣「龍哥」指示不知情之劉致毅
    、黃承勳（由檢察官另為不起訴處分）於106年11月1日上午
    7時30分許將系爭毒品載運至臺北市大安區建國高架橋下之
    果菜市場，放置於乙○○事先租用之車牌號碼000-0000號小貨
    車內，乙○○則依「強哥」指示於同日中午12時許，將該車駛
    至基隆市七堵區臺聯貨櫃場，與丙○○將系爭毒品搬入貨櫃，
    再由丙○○與不知情之許金村（由檢察官另為不起訴處分）於
    106年11月2日上午5時許，駕駛貨櫃車載運該貨櫃至嘉義縣
    東石鄉裝載空心玻璃磚1044箱以夾藏系爭毒品後，於當日晚
    間駛回基隆市七堵區臺聯貨櫃場，待完成報關後出口至馬來
    西亞；嗣經行政院海岸巡防署海岸巡防總局北部地區巡防局
    基隆查緝隊、南部地區巡防局臺南第一機動查緝隊（現分別
    改制為海洋委員會巡防分署基隆查緝隊、臺南第一機動查緝
    隊）會同財政部關務署於106年11月3日下午2時許，在該貨
    櫃內扣得系爭毒品而私運出口未遂。並於當日晚間拘提丙○○
    ，扣得用以聯繫之IPHONE行動電話1支（含門號0000000000
    號SIM卡1張）及SAMSUNG行動電話1支（含門號0000000000號
    SIM卡1張），再循線於106年12月20日拘提甲○○及乙○○，始
    查悉上情。
二、案經行政院海洋委員會巡防分署基隆查緝隊、臺南第一機動
    查緝隊、內政部警政署刑事警察局、宜蘭縣政府警察局報請
    臺灣基隆地方檢察署檢察官偵查起訴。
    理  由
壹、證據能力部分：
一、按被告以外之人於審判外之言詞或書面陳述，除法律有規定
    者外，不得作為證據，刑事訴訟法第159條第1項定有明文。
    而所謂法律有規定者，即包括同法第159條之1至之5所規定
    傳聞證據具有證據能力之例外情形。證人即同案被告乙○○、
    丙○○於警詢時所為之證述，均為被告甲○○以外之人於審判外
    之陳述，上訴人即被告（下稱被告）甲○○及其辯護人既爭執
    前開證據資料之證據能力，且無符合傳聞例外之情形，是上
    開證人於警詢時所為之陳述，均不得作為認定被告甲○○犯罪
    事實之依據。另上開證人於警詢陳述部分，固係被告甲○○以
    外之人於審判外之陳述，但渠等在警詢之陳述及於法院審理
    中之證述若有明顯不符之情事，得以之作為彈劾該證人陳述
    憑信性之彈劾證據。
二、按被告之對質詰問權，係憲法所保障之基本人權及基本訴訟
    權，被告以外之人於審判中，已依法定程序，到場具結陳述
    ，並接受被告之詰問者，因其信用性已獲得保障，即得作為
    認定被告犯罪事實之判斷依據；然被告以外之人於檢察事務
    官、司法警察官、司法警察調查中或檢察官偵查中所為之陳
    述，或因被告未在場，或雖在場而未能行使反對詰問，無從
    擔保其陳述之信用性，即不能與審判中之陳述同視；惟若貫
    徹僅審判中之陳述始得作為證據，有事實上之困難，且實務
    上為求發現真實及本於訴訟資料越豐富越有助於事實認定之
    需要，該審判外之陳述，往往攸關證明犯罪存否之重要關鍵
    ，如一概否定其證據能力，亦非所宜；而檢驗該陳述之真實
    性，除反對詰問外，如有足以取代審判中經反對詰問之信用
    性保障者，亦容許其得為證據，即可彌補前揭不足，於是乃
    有傳聞法則例外之規定；偵查中，檢察官通常能遵守法律程
    序規範，無不正取供之虞，且接受偵訊之該被告以外之人，
    已依法具結，以擔保其係據實陳述，如有偽證，應負刑事責
    任，有足以擔保筆錄製作過程可信之外在環境與條件，乃於
    刑事訴訟法第159條之1第2項規定「被告以外之人於偵查中
    向檢察官所為之陳述，除顯有不可信之情況者外，得為證據
    」（最高法院102年度第13次刑事庭會議㈠決議意旨參照）。
    是被告以外之人於偵查中向檢察官所為之陳述，雖仍為審判
    外之陳述，但立法者衡量刑事訴訟法規定檢察官代表國家偵
    查犯罪、實施公訴，依法有訊問被告、證人、鑑定人之權，
    且實務運作時，偵查中檢察官向被告以外之人所取得之陳述
    ，原則上均能遵守法律規定，不致違法取供，其可信性極高
    ，為兼顧理論與實務為由，而對「被告以外之人於偵查中向
    檢察官所為之陳述」，例外規定除有顯不可信之情況者外，
    得為證據。查證人即同案被告乙○○於107年2月6日、證人即
    同案被告丙○○於106年11月4日、107年2月6日、107年4月19
    日、107年5月16日向檢察官所為之陳述，均係經檢察官諭知
    證人有具結之義務及偽證之處罰並命朗讀結文具結擔保其等
    證言之真實性後，以證人身份，於檢察官面前完整、連續陳
    述其等親身經歷，且證人即同案被告乙○○、丙○○於原審審理
    時對該上開證人進行交互詰問，即已賦予被告甲○○及選任辯
    護人對該證人乙○○、丙○○詰問之機會，則上開證人於偵查中
    之陳述即屬完足調查之證據，而得作為判斷之依據，揆諸前
    揭說明，證人乙○○、丙○○於上開偵查中之陳述，自得作為證
    據。
三、按刑事訴訟法第158條之3規定：「證人、鑑定人依法應具結
    而未具結者，其證言或鑑定意見，不得作為證據。」所謂「
    依法應具結而未具結者」，係指檢察官或法官依刑事訴訟法
    第175條之規定，以證人身分傳喚被告以外之人（證人、告
    發人、告訴人、被害人、共犯或共同被告）到庭作證，或雖
    非以證人身分傳喚到庭，而於訊問調查過程中，轉換為證人
    身分為調查時，此時其等供述之身分為證人，則檢察官、法
    官自應依本法第186條有關具結之規定，命證人供前或供後
    具結，其陳述始符合第158條之3之規定，而有證據能力。若
    檢察官或法官非以證人身分傳喚而以告發人、告訴人、被害
    人或共犯、共同被告身分傳喚到庭為訊問時（例如刑事訴訟
    法第71條、第219條之6第2項、第236條之1第1項、第248條
    之1、第271條第2項、第271條之1第1項），其身分既非證人
    ，即與「依法應具結」之要件不合，縱未命其具結，純屬檢
    察官或法官調查證據職權之適法行使，當無違法可言。而前
    揭不論係本案或他案在檢察官面前作成未經具結之陳述筆錄
    ，係屬被告以外之人於偵查中向檢察官所為之陳述，本質上
    屬於傳聞證據，基於保障被告在憲法上之基本訴訟權，除該
    被告以外之人死亡、身心障礙致記憶喪失或無法陳述、滯留
    國外或所在不明而無法傳喚或傳喚不到、或到庭後拒絕陳述
    等情形外，如已經法院傳喚到庭具結而為陳述，並經被告之
    反對詰問，前揭非以證人身分而在檢察官面前未經具結之陳
    述筆錄，除顯有不可信之情況者外，得為證據，不能因陳述
    人未經具結，即一律適用本法第158條之3之規定，排除其證
    據能力（最高法院96年度台上字第3527號判決意旨參照）。
    查同案被告乙○○、丙○○其餘於檢察官訊問時所為之陳述，均
    係以被告身分接受檢察官之訊問，雖未具結，然其既係以被
    告身分接受訊問，縱未命其具結，純屬檢察官調查證據職權
    之適法行使，當無違法可言，且其上開證言並無顯有不可信
    之情況，況證人即同案被告乙○○、丙○○復均於原審審理中以
    證人身分具結後而為交互詰問，給予被告甲○○及辯護人詰問
    之機會，於刑事程序上防禦之訴訟基本權，已獲充分保障，
    依前述說明，自仍應認為有證據能力。
四、其他證據能力：
  ㈠末按被告以外之人於審判外之陳述，雖不符刑事訴訟法第159
    條之1至第159條之4之規定，而經當事人於審判程序同意作
    為證據，法院審酌該言詞陳述或書面陳述作成時之情況，認
    為適當者，亦得為證據；當事人、代理人或辯護人於法院調
    查證據時，知有同法第159條第1項不得為證據之情形，而未
    於言詞辯論終結前聲明異議者，視為有前項之同意，刑事訴
    訟法第159條之5亦有明文。立法意旨在於傳聞證據未經當事
    人之反對詰問予以核實，原則上先予排除；惟若當事人已放
    棄反對詰問權，於審判程序中表明同意該等傳聞證據可作為
    證據；或於言詞辯論終結前未聲明異議，基於尊重當事人對
    傳聞證據之處分權，及證據資料愈豐富，愈有助於真實發見
    之理念，且強化言詞辯論主義，使訴訟程序得以順暢進行，
    上開傳聞證據亦均具有證據能力。查本判決下列所引各項供
    述證據，被告丙○○、乙○○及其等辯護人於本院準備程序中陳
    稱：同意作為證據等語（見本院卷第177至182頁）；而除上
    開所述外，被告甲○○及其辯護人於本院準備程序中並未爭執
    其餘供述證據之證據能力（見本院卷第177至182頁），且經
    本院於最後審理期日逐一提示並告以要旨，被告甲○○及其辯
    護人就此部分證據之證據能力亦未聲明異議，本院審酌各該
    證據作成時之情況，並無違法不當或證明力明顯過低之瑕疵
    ，認以之作為證據應屬適當，依刑事訴訟法第159條之5規定
    ，俱有證據能力。
  ㈡至其餘憑以認定被告犯罪事實之各項非供述證據，查無違反
    法定程序取得之情，依刑事訴訟法第158條之4規定之反面解
    釋，均有證據能力。
貳、實體部分：
一、上開事實，業據被告乙○○、丙○○於偵查、原審及本院審理中
    均坦承不諱（見5609偵卷第93至94、130至132、154至160、
    170至175頁、6259偵卷第109至111、136至138、164至170、
    182至187頁、原審卷二第23至42、89至122頁、本院卷第355
    至358頁），訊據被告甲○○固坦認於106年10月間為乙○○介紹
    認識辦理貨物出口通關之丙○○一情，惟否認有何參與運輸第
    三級毒品或私運管制物品出口犯行，辯稱：乙○○問伊有無認
    識報關之人，所以介紹丙○○給他認識，伊當場只有聽到乙○○
    、丙○○提到要出口安眠藥之類，對於渠等欲運輸第三級毒品
    出口一無所悉云云；被告甲○○之辯護人則為其辯稱：甲○○載
    乙○○去見丙○○，乙○○要把放在車上的IPHONE交給丙○○，甲○○
    只是幫忙拿取，因丙○○不會使用IPHONE，也幫忙他翻拍報關
    資料；甲○○並不知出口物品為何，也未擔保報酬之給付，丙○○對甲○○不利之陳述，是為了減刑，他不知道乙○○的名字，
    才供出甲○○云云。經查：
  ㈠被告乙○○、丙○○部分：
　　被告乙○○、丙○○所供共同運輸第三級毒品既遂及私運管制物
    品出口未遂之事實，核與證人許金村、劉致毅、黃承勳等人
    之證述均大致相符（見偵字第5609號卷第62至64頁、第95至
    96頁、偵字第991號卷第127至129頁、偵字第1586號卷二第5
    0至52頁）；扣案之系爭毒品即藥錠共40箱（總淨重422608.
    77公克、驗餘淨重合計422608.59公克、驗前純質淨重約169
    04.35公克），經鑑定均具第三級毒品硝甲西泮成分，有內
    政部警政署刑事警察局107年1月3日刑鑑字第0000000000號
    鑑定書在卷可按（見偵字第991號卷第214頁）；此外，並有
    宇哲開發有限公司基本資料、車輛詳細資料報表、汽車出借
    合約書、基隆臺聯貨櫃場蒐證照片、建國北路及果菜市場監
    視器畫面、財政部關務署基隆關扣押收據及搜索筆錄暨開櫃
    蒐證照片、裝船通知書、報關資料翻拍照片、行政院海岸巡
    防署海岸巡防總局北部地區巡防局106年11月3日基隆機字第
    0000000000號函、出口報單影本、Packing List影本、商業
    發票影本在卷可查（見偵字第5609號卷第4至9頁、第33至35
    頁反面、第47至51頁、第80頁、第112頁、第119頁、第179
    至182頁、偵字第6259號卷第60頁、第122至123頁反面、偵
    字第991號卷第118至124頁、第198頁、原審卷一第467頁至4
    71頁）及系爭毒品、玻璃空心磚及行動電話等物扣案可佐，
    足認被告乙○○、丙○○任意性自白與事實相符，足以為證，其
    等犯行均堪認定。
  ㈡被告甲○○部分：
  ⒈被告甲○○於偵查、原審及本院審理中自承：乙○○委請伊代為
    介紹熟悉報關、貨櫃等事宜之人時，伊即已知貨物是強效安
    眠藥；伊介紹乙○○跟丙○○認識時，有聽到報酬是每顆新臺幣
    （下同）1元，總共是200萬元，伊也有向丙○○表示不用擔心
    ，乙○○不會不給錢；當時伊有幫乙○○拿行動電話給丙○○，也
    有幫丙○○翻拍報關資料之手機畫面等語（見原審偵聲字第13
    號卷第37頁、偵字第5609號卷第158至159頁、原審聲羈字第
    165號卷第47、50頁、原審卷一第280頁、本院卷第176頁）
    ，核與證人即同案被告乙○○於偵查、原審及本院審理中證稱
    ：伊跟甲○○說最近有貨要出，問有無認識報關行，甲○○就介
    紹丙○○給伊認識，介紹時甲○○知悉是在討論運輸強效安眠藥
    出境事宜，也說運輸強效安眠藥之事可以找丙○○；當時是伊
    把用以聯絡之IPHONE叫甲○○交給丙○○，因為伊也沒用過IPHO
    NE，所以就請甲○○幫丙○○翻拍行動電話裡面的報關資料；伊
    當時有跟甲○○講到報酬是1顆1元，丙○○也有說他會透過甲○○
    跟伊拿報酬等語（見偵字第5609號卷第130、157頁、原審卷
    一第254至255頁、本院卷第322至324頁）、證人即同案被告
    丙○○於偵查、原審及本院審理中證稱：一開始是甲○○來找伊
    ，說他朋友要出口強效安眠藥到馬來西亞，要找報關行跟借
    公司牌照，問伊有無辦法，後來伊找到之後，甲○○才介紹乙○○給伊認識；渠等見面時乙○○叫甲○○拿IPHONE給伊，叫伊用
    這支行動電話聯絡，甲○○並幫忙以該行動電話顯示馬來西亞
    聯邦方的聯絡資訊給伊拍攝；乙○○有跟伊說報酬是1顆1元，
    總共有200萬顆，伊說工作辦成要跟甲○○拿錢，當時甲○○跟
    乙○○都有在場且同意，甲○○也跟伊說事情辦好找他拿錢，乙○○不會騙伊等語（見偵字第5609號卷第155、173、184至185
    頁、原審卷一第261至269頁、本院卷第328至329頁）相符，
    並有聯絡資訊翻攝照片在卷可按（見偵字第5609號卷第180
    至181頁），堪認被告甲○○知悉同案被告乙○○欲運輸強效安
    眠藥出口，因此介紹同案被告丙○○以辦理報關事務，並將聯
    絡用之IPHONE交予同案被告丙○○，幫忙翻拍運輸目的地之資
    訊，並擔保報酬之給付等情為真。
　⒉參以同案被告乙○○於偵查中證稱：「強哥」在馬來西亞交付
    伊供運輸毒品聯繫使用之IPHONE行動電話2支，其中1支交給
    丙○○，渠等僅以IPHONE之「FACETIME」聯絡等語（見原審卷
    一第244頁），益徵「強哥」、同案被告丙○○及乙○○對於聯
    絡方式及保密之重視，自無任由他人接觸該行動電話及運輸
    毒品相關資料之可能；而同案被告乙○○與丙○○素不相識，竟
    於首次見面時即交付價值不菲之IPHONE行動電話1支用以聯
    繫，而非交換雙方固有之聯絡方式，顯為規避查緝，且渠等
    約定之高額報酬亦有違常情，被告甲○○既自承在場見聞此情
    ，當可知悉渠等欲運輸之強效安眠藥並非合法，而同案被告
    乙○○、丙○○對其均未避忌，被告甲○○辯稱其與本案全然無涉
    云云，即與前開事證有悖。
  ⒊被告甲○○雖辯稱：伊僅知同案被告乙○○有意出口強效安眠藥
    ，因而撮合其與同案被告丙○○相識，惟伊不知渠等所出口之
    貨物實際上係第三級毒品硝甲西泮云云，然被告甲○○既知悉
    同案被告丙○○為貨櫃車司機（見偵字第5609號卷第128頁）
    ，既非出口、報關業者，又無醫藥行業背景，縱使介紹同案
    被告丙○○參與，亦未見有何費用減免或出口優惠等益處可言
    ，且被告甲○○事先要求同案被告丙○○借得公司牌照辦理出口
    ，更與一般合法藥品出口流程相違；又單次運送物品出口之
    報酬高達200萬元，已遠逾國內絕大多數受薪人口之1年收入
    總額，若係合法辦理貨物通關出口，絕無給付如此高額報酬
    之可能，是被告甲○○顯可得而知該批貨品屬法律嚴加查禁之
    物如具極高度暴利之毒品，實際上所運輸者必為違禁物，被
    告甲○○所辯卸責之詞，委無足採。
　⒋按刑法上之幫助犯，係對於犯罪與正犯有共同之認識，而以
    幫助之意思，對於正犯資以助力，而未參與實施犯罪之行為
    者而言。若於正犯之犯罪無共同之認識，或就構成犯罪事實
    之一部，已參與實施，即均非幫助犯（最高法院88年度台上
    字第1270號判決意旨參照）。第按，刑法上所謂幫助他人犯
    罪，係指對他人決意實行之犯罪有認識，而基於幫助之意思
    ，於他人犯罪實行之前或進行中施以助力，給予實行上之便
    利，使犯罪易於實行，而助成其結果發生者。是行為人對其
    幫助之行為與被幫助犯罪侵害法益之結果間有因果關係之認
    知，仍屬意為之，即得認有幫助犯罪之故意，要不因其所為
    非以助益犯罪之實行為唯一或主要目的而異其結果；且其所
    為之幫助行為，基於行為與侵害法益結果間之連帶關聯乃刑
    事客觀歸責之基本要件，固須與犯罪結果間有因果關聯，但
    不以具備直接因果關係為必要，舉凡予正犯以物質或精神上
    之助力，對侵害法益結果發生有直接重要關係，縱其於犯罪
    之進行並非不可或缺，或所提供之助益未具關鍵性之影響，
    亦屬幫助犯罪之行為（最高法院102年度台上字第50號判決
    意旨參照）。準此，被告甲○○主觀上既已知悉同案被告乙○○
    欲運輸之強效安眠藥並非合法，仍介紹辦理通關、出口手續
    之同案被告丙○○與乙○○認識，並轉交行動電話、翻拍運輸目
    的地資訊及擔保報酬給付，客觀上雖未實際參與搬運行動或
    與報關行接洽出口事宜，仍應認其為同案被告乙○○、丙○○運
    輸第三級毒品及私運管制物品出口犯行，提供幫助行為，不
    僅使運輸毒品行為更易於實行，對犯罪確有助益，且係以助
    益渠等運輸毒品為主要目的，被告甲○○確有幫助運輸第三級
    毒品及私運管制物品之故意及行為，已屬無訛。
  ⒌同案被告乙○○、丙○○事後翻異前詞，顯有迴護被告甲○○之情
    形：
  ⑴證人即同案被告乙○○於原審時證稱：關於丙○○之報酬，是伊
    透過「FACETIME」告知丙○○，甲○○不在場云云（見原審卷一
    第253頁、第254頁），於本院審理中則證稱：伊與丙○○是在
    電話裡約定報酬，甲○○不知道伊與丙○○約定之報酬云云（見
    本院卷第325頁），與證人即同案被告丙○○於本院審理時所
    證：錢是伊與乙○○談的，是伊跟乙○○在車子外談的，甲○○在
    車上沒有下來云云（本院卷第14頁），互有未合，並與被告
    甲○○於偵查及本院審理中自承：伊在場聽聞報酬為1顆1元，
    丙○○有當場跟伊說報酬是200萬元等語（見偵字第5609號卷
    第159頁、本院卷第176頁）、證人即同案被告丙○○於偵查中
    所證：伊說工作辦成要跟甲○○拿錢，當時甲○○跟乙○○都有在
    場且同意等語（見偵字第5609號卷第173頁），有所扞格，
    應認被告甲○○自承當場聽聞報酬一情，較為可採。
  ⑵證人即同案被告乙○○於偵查中已供稱：被告甲○○介紹丙○○見
    面時，當時他已知是在討論強效安眠藥出口的事情（見偵字
    第5609號卷第157頁）一情明確，於原審則證稱：伊委請被
    告甲○○找人協助辦理報關、出口事宜時，並未告知出口何種
    貨物，是後來私底下才跟同案被告丙○○說的云云（見原審卷
    一第252頁、第253頁），然此與被告甲○○供述：伊一開始就
    知道是強效安眠藥等語相悖（見原審偵聲字第13號卷第37頁
    ），亦與證人即同案被告丙○○證稱：係甲○○向伊表示要伊找
    公司出口強效安眠藥去馬來西亞聯邦等語不符（見原審卷一
    第262頁），益見被告甲○○所述為真，證人即同案被告被告
    乙○○於原審所述，尚難採信。
  ⑶從而，證人即同案被告乙○○、丙○○於原審及本院審理時所述
    ，與渠等其前證述均有不符，亦與被告甲○○供述情節未合，
    渠等事後翻異前詞，顯有迴護被告甲○○之情形，自難憑為被
    告甲○○有利之認定。
　㈢綜上所述，事證明確，被告乙○○、丙○○、甲○○犯行均堪認定
    ，各應依法論科。
二、論罪科刑
  ㈠按行為後法律有變更者，適用行為時之法律。但行為後之法
    律有利於行為人者，適用最有利於行為人之法律，刑法第2 
    條第1項定有明文。查被告等行為後，毒品危害防制條例第4
    、17、19條於109年1月15日經總統公布修正，並於同年7月1
    5日施行，查：
  ⒈修正前毒品危害防制條例第4條第3項原規定：「製造、運輸
    、販賣第三級毒品者，處七年以上有期徒刑，得併科新臺幣
    七百萬元以下罰金。」；修正後毒品危害防制條例第4條第3
    項則規定：「製造、運輸、販賣第三級毒品者，處七年以上
    有期徒刑，得併科新臺幣一千萬元以下罰金。」，而提高法
    定刑為「7年以上有期徒刑，得併科新臺幣一千萬元以下罰
    金」。經比較新舊法之結果，被告等行為後之法律並未較有
    利於被告等，依刑法第2條第1項前段規定，自應適用行為時
    即修正前毒品危害防制條例第4條第3項之規定處罰。
　⒉修正前毒品危害防制條例第17條第2項規定「犯第4條至第8條
    之罪於偵查及審判中均自白者，減輕其刑」，修正後則規定
    「犯第4條至第8條之罪於偵查及歷次審判中均自白者，減輕
    其刑」，經比較新舊法結果，修正後毒品危害防制條例第17
    條第2項規定犯販賣第二級毒品罪者，須於偵查及「歷次」
    審判中均自白，方得依該條規定減輕其刑，相較於修正前除
    偵查中自白外，僅須於審判中曾經自白即可減刑之規定而言
    ，自以修正前毒品危害防制條例第17條第2項之規定對被告
    較為有利。是依刑法第2條第1項前段規定，本件自應適用被
    告行為時即修正前毒品危害防制條例第17條第2項之規定論
    處。
　⒊原審雖未審酌及此，然本件既均係適用修正前毒品危害防制
    條例第4條第3項、第17條第2項之規定，於判決結果即不生
    影響，附此說明；另按沒收適用裁判時之法律，刑法第2條
    第2項定有明文，故本件關於沒收部分，無新舊法比較之必
    要，併予補充。
　㈡查硝甲西泮係毒品危害防制條例第2條第2項第3款所列第三級
    毒品，不得運輸。又行政院依懲治走私條例第2條第3項之法
    律授權公告毒品危害防制條例所列毒品屬「管制物品管制品
    項及管制方式」所列第1項第3款管制進出口物品，不得進出
    口。按運輸毒品罪祇以所運輸之毒品已實施運送為已足，並
    非以運抵目的地為完成犯罪之要件，換言之，區別該罪既遂
    或未遂，應以已否起運為準，若已起運，構成該罪之輸送行
    為即已完成，不以兩地間直接搬運輸送移轉存置於特定地點
    為限，其以迂迴、輾轉方法，利用不相同之運輸工具、方法
    ，將特定之毒品移轉運送至終極目的地者，其各階段之運送
    行為，均不失為運輸行為之一種。再按懲治走私條例第2條
    之私運管制物品出口罪，其所謂出口，係指由我國海港、航
    空機場或陸地邊境向國外運輸者而言；其私運之方式，不論
    為海運、空運或陸運，或數方式併用，均屬之；如對於私運
    管制物品出口之構成犯罪事實，已開始實行者，即屬著手，
    而以運出國境為既遂（最高法院88年度台上字第2489號、10
    1年度台上字第5536號、107年度台上字第4037號判決意旨參
    照）。次按，運輸毒品並非以所運輸之毒品已運抵目的地為
    完成犯罪之要件。其既、未遂之區別，應以已否起運離開現
    場為準，如已起運離開現場，其構成要件之輸送行為即已完
    成，不以達到目的地方屬既遂（最高法院104年度台上字第1
    127號判決意旨參照）。扣案之系爭毒品係在基隆市七堵區
    臺聯貨櫃場裝載入櫃後，運往嘉義縣東石鄉某處裝載玻璃磚
    以夾藏掩飾，隨後再運返基隆市七堵區臺聯貨櫃場進行報關
    等待出口程序時查獲，準此，該貨櫃既已起運離開現場，處
    於送交貨運公司進行運輸之狀態，被告乙○○、丙○○運輸毒品
    之行為即已完成，核被告乙○○、丙○○所為，均係犯毒品危害
    防制條例第4條第3項之運輸第三級毒品罪及懲治走私條例第
    2條第2項、第1項之私運管制物品出口未遂罪。被告乙○○、
    丙○○持有第三級毒品硝甲西泮之純質淨重達20公克以上之低
    度行為，為運輸之高度行為所吸收，不另論罪。被告乙○○、
    丙○○以一運輸行為，同時觸犯運輸第三級毒品罪及私運管制
    物品出口未遂罪，為想像競合犯，應依刑法第55條規定，從
    一重之運輸第三級毒品罪論處。
　㈢核被告甲○○所為，係犯刑法第30條第1項、毒品危害防制條例
    第4條第3項運輸第三級毒品及懲治走私條例第2條第2項、第
    1項之私運管制物品出口未遂罪之幫助犯。公訴意旨雖認被
    告甲○○係運輸第三級毒品罪及私運管制物品出口未遂罪之共
    同正犯，然查：被告甲○○自始否認有何實際參與搬運系爭毒
    品、空心玻璃磚之行為，亦未實際與報關行人員接洽出口事
    宜，證人即同案被告丙○○固於偵查中證稱係被告甲○○指示伊
    將系爭毒品裝入空心磚，並通知伊將毒品裝入貨櫃云云（見
    5609偵卷第94、173頁），惟此與其於原審中所證：因為一
    開始都是甲○○找伊，伊又不知道乙○○的名字，所以伊被抓時
    才說是甲○○，其實過程中都是用FACETIME聯絡，伊不能確定
    那是甲○○或乙○○的聲音，也不知道是誰等語（見原審卷一第
    272至276頁），互有齟齬，自難遽以證人即同案被告丙○○前
    後不一而有瑕疵之指述，率認被告甲○○有何實際參與運輸系
    爭毒品或私運管制物品出口之行為。而被告甲○○介紹被告丙○○與被告乙○○相互認識、轉交通訊用行動電話、翻拍運輸目
    的地之聯絡資訊及擔保同案被告丙○○之報酬等行為，均非屬
    運輸毒品及私運管制物品出口之重要核心或構成要件行為，
    且亦無積極證據足資證明被告甲○○有以自己犯罪之意思，而
    參與運輸第三級毒品及私運管制物品出口之構成要件行為，
    自無從認定被告甲○○就運輸第三級毒品及私運管制物品出口
    之犯行，有共同參與犯罪之意思或行為分擔，公訴意旨就此
    容有誤會，併此敘明。
  ㈣被告乙○○、丙○○與「強哥」、「龍哥」之成年男子間，就運
    輸第三級毒品及私運管制物品出口未遂犯行，具犯意聯絡及
    行為分擔，均應論以共同正犯。
　㈤被告乙○○、丙○○等人共同利用不知情之劉至毅、黃承勳、許
    金村等人，先後協助裝載、運送系爭毒品，以完成渠等欲私
    運系爭毒品前往馬來西亞聯邦之犯行，均為間接正犯。
　㈥刑之加重與減輕：
  ⒈被告甲○○幫助乙○○、丙○○等人運輸第三級毒品之犯行，屬幫
    助犯，爰依刑法第30條第2項規定，按正犯之刑減輕之。
　⒉被告乙○○有事實欄一所載犯罪科刑及執行情形，有本院被告
    前案紀錄表在卷可查，其於有期徒刑執行完畢5年以內故意
    再犯本件有期徒刑以上之罪，構成累犯；再按，司法院大法
    官會議釋字第775號解釋對於刑法第47條第1項累犯加重本刑
    部分之規定，認為不生違反憲法一行為不二罰原則，僅就不
    分情節，基於累犯者有其特別惡性及對刑罰反應力薄弱等立
    法理由，一律加重最低本刑於不符合刑法第59條所定要件之
    情形下，致生行為人所受之刑罰超過其所應負擔罪責之個案
    ，其人身自由因此遭受過苛之侵害部分，對人民受憲法第8
    條保障之人身自由所為限制，不符憲法罪刑相當原則，牴觸
    憲法第23條比例原則。審酌被告乙○○之前案為傷害、詐欺等
    罪，與本件所涉違反毒品危害防制條例之犯罪類型，罪質明
    顯不同，尚難遽認其有何特別惡性或對刑罰反應力薄弱等情
    ，是就被告乙○○部分，不宜依刑法第47條第1項累犯一律加
    重之規定予以加重最低本刑。
  ⒊按毒品危害防制條例第17條第2項規定，犯第4條至第8條之罪
    於偵查及審判中自白者，減輕其刑。查被告乙○○、丙○○2人
    就運輸第三級毒品犯行，於警詢、偵查及原審審理中均坦承
    犯行，已如前述，均應依毒品危害防制條例第17條第2項之
    規定，減輕其刑。
  ⒋至被告丙○○之辯護人雖為其辯稱：被告乙○○、甲○○均經被告
    丙○○之供述始查獲，故被告丙○○應適用毒品危害防制條例第
    17條第1項規定減輕其刑等語，惟查：　　
　⑴被告乙○○於106年11日1日在基隆市七堵區臺聯貨櫃場裝卸系
    爭毒品時，業經員警在場蒐證並依車號追查其租車記錄，有
    警方蒐證照片存卷可稽（見991號偵查卷第97至100頁），是
    於被告丙○○106年11月3日為警拘提及製作筆錄前，警方業已
    掌握被告乙○○之涉案情資；
　⑵證人即負責本案查緝之海岸巡防總局南部地區巡防局臺南第
    一機動查緝隊查緝員許清榮於原審審理時證稱：本案於106
    年9月至11月間即開始監控，立案之初即已鎖定被告甲○○涉
    案線報，除於貨櫃出口時確認所運輸之貨品為第三級毒品硝
    甲西泮，先查緝被告丙○○外，亦對與其接觸之被告甲○○、乙○○等人同時監控其行蹤，又在監控過程中即已懷疑被告丙○○
    與甲○○見面之情形與常情有異（見原審卷二第29至35頁）等
    語明確；而警方自106年9月8日起即已對被告甲○○執行通訊
    監察，有原審106年聲監字第686號通訊監察書、106年聲監
    續字第1516號、第1732號、第2001號通訊監察書、通訊監察
    譯文在卷可按（見原審卷二第131至181頁），益徵被告甲○○
    早於被告丙○○前開供述日期前，即為職司犯罪偵查之司法警
    察人員知悉涉嫌。
　⑶是警方查獲被告乙○○、甲○○，非因被告丙○○之供述所致，被
    告丙○○自無同條例第17條第1項減免規定之適用。被告丙○○
    於本院聲請傳喚證人即查緝員亦為製作筆錄之黃昱旗，然此
    部分事證已明，是此項證據調查核無必要，附此敘明。
　⒌刑法第59條酌量減輕其刑之規定，必於犯罪情狀，在客觀上
    足以引起一般同情，認為即使宣告法定最低刑度，猶嫌過重
    ，始有其適用；至於被告無前科、家境貧困、肢體殘障、坦
    白犯行，犯罪所得低微等情狀，僅可為法定刑內從輕科刑之
    標準，不得據為酌量減刑之理由（最高法院94年度台上字第
    9 號判決意旨參照）。而毒品對社會風氣及治安危害重大，
    屬於政府嚴加查緝之違禁物，且近來毒品氾濫，嚴重危害社
    會治安，對於施用者帶來之惡害非淺，一旦成癮更有無窮後
    患，輕則對己身健康與財富帶來負面影響，重則可能為求獲
    取毒品鋌而走險，實施犯罪行為傷害他人以獲取購毒價款，
    被告等竟仍為圖私利，共同或幫助運輸第三級毒品，且扣案
    系爭毒品數量甚鉅，渠等行為之不法內涵顯非輕微，在客觀
    上無足以引起一般人同情，認為即予宣告法定低度刑期，猶
    嫌過重之處，要無情堪憫恕情狀，自無適用刑法第59條規定
    予以酌減其刑之餘地。
三、上訴駁回部分（被告乙○○、丙○○及沒收部分）
  ㈠原審本於同上見解，認被告乙○○、丙○○罪證明確，適用毒品
    危害防制條例第4條第3項、第17條第2項、第19條第1項，懲
    治走私條例第2條第2項、第1項，刑法第11條、第28條、第5
    5條、第38條第1項、第40條之2第1項等規定，並審酌被告乙○○、丙○○不思以正當途徑獲取財物，竟為小利而運輸毒品，
    所為助長毒品跨國交易，影響國家緝毒形象，有害整體社會
    秩序，所為應予非難，惟系爭毒品係於起運而尚未出境之際
    即經查獲，幸未擴散，又審酌其等於本案中個別所處之地位
    及行為分擔之情形、始終坦承犯行之態度，暨被告乙○○於原
    審時自承：教育程度高職畢業、離婚並有2名成年子女，現
    為臨時工等語，被告丙○○供稱：教育程度高職肄業、已婚並
    有1名成年女兒，現以駕駛貨櫃車為業等語（見原審卷二第1
    18頁），及其等素行、犯罪動機、目的、手段、情節、所生
    危害、運輸毒品之數量等一切情狀，量處被告乙○○有期徒刑
    4年2月，被告丙○○有期徒刑4年，並說明扣案之系爭毒品即
    藥錠共40箱（總淨重422608.77公克、驗餘淨重合計422608.
    59公克、驗前純質淨重約16904.35公克），經鑑定均具第三
    級毒品硝甲西泮成分，有內政部警政署刑事警察局107年1月
    3日刑鑑字第0000000000號鑑定書在卷可按（見偵字第991號
    卷第214頁），確係違禁物，應依刑法第38條第1項之規定宣
    告沒收；至置放毒品所用之包裝，因與其內之毒品難以析離
    ，仍會殘留微量之毒品，且無析離之實益，應與所包裝之毒
    品視為一個整體而併予沒收。裝載前揭第三級毒品之外包裝
    紙箱，係包裝上揭第三級毒品以便交付運輸所使用之物；扣
    案之IPHONE1支（型號：IPHONE 6，含門號0000000000號之S
    IM卡1張）則為被告丙○○供稱係聯繫本案所用之物等語明確
    （見原審卷二第106頁），為供運輸第三級毒品犯行所用之
    物；另扣案之玻璃空心磚共1044箱，則據被告丙○○供稱：係
    伊買來填充貨櫃空間，將裝有系爭毒品之紙箱放在貨櫃最深
    處，以此夾藏方式規避檢查等語明確（見原審卷二第106至1
    07頁），現責付被告丙○○保管，有行政院海巡署海岸巡防總
    局北部地區巡防局基隆機動查緝隊保管責付書在卷足憑（見
    偵字第5609號卷第137頁），亦屬供運輸第三級毒品犯行所
    用之物；扣案之SAMSUNG牌行動電話1支（含門號0000000000
    號之SIM卡1張），經被告丙○○陳稱曾以之拍攝運送資料等語
    ，有翻拍資料照片在卷可按，且被告丙○○曾持該行動電話與
    報關行人員聯繫櫃號、傳送貨櫃資料等，有該行動電話解碼
    內容在卷可按（見原審卷一第359至362頁），亦為本件犯行
    所用之物，均應依毒品危害防制條例第19條第1項之規定，
    不問屬於犯罪行為人與否，皆予宣告沒收等情，其認事用法
    尚無不合，量刑亦屬妥適。
  ㈡被告乙○○上訴意旨以：其涉案情節較輕，就運輸毒品之動機
    、有無不法所得等，皆與中、大盤商行為有別，原審對其量
    處重刑，難認符合比例、平等及罪刑相當原則；況原審亦未
    考量運輸毒品罪係基於運輸毒品以牟利之犯意為其構成要件
    ，所運毒品數量應為量刑審酌，原審判決僅以其運輸毒品數
    量、純度及所獲款項顯非甚鉅等情，據此量處重刑，即有量
    刑審酌事項與事實認定不符之理由矛盾之違法；其自偵查中
    即坦承不諱，與大、中盤商獲取大額不法利益有別，足證所
    運毒品數量無足影響社會秩序，請求撤銷原判決云云。被告
    丙○○上訴意旨則以：其為警查獲時，即供出甲○○，於偵查中
    復指認乙○○，否則警方未必能查獲，原審判決未依毒品危害
    防制條例第17條第1項規定減輕刑責，實有判決不適用法則
    或適用不當之違誤云云。惟查：
　⒈據證人許清榮證稱：本案是先報請基隆地方檢察署指揮緝毒
    ，從106年9月初開始即鎖定甲○○，並針對丙○○之車輛及往來
    人等進行蒐證，於同年10月26日發現丙○○與甲○○見面，認渠
    等碰面意向不正常；同年11月2日（應為1日之誤）蒐證到00
    0-0000號藍色小貨車開到貨櫃場，當下伊等有看到40箱物品
    搬進貨櫃，也有看到乙○○，並確認其為租車之人，至同年11
    月3日前開貨物報關後即確認是一粒眠等語（見原審卷二第2
    8至35頁），並有蒐證照片及通訊監察譯文在卷可參，足見
    警方早於被告丙○○於106年11月3日晚間遭拘提到案前，即鎖
    定被告乙○○、甲○○涉案情資，顯非因被告丙○○之供述而查獲
    ，自無毒品危害防制條例第17條第1項減免規定之適用。
　⒉再按刑法第59條酌量減輕其刑之規定，係以行為人犯罪之情
    狀，在客觀上足以引起一般同情，顯可憫恕，認為縱予宣告
    法定最低度刑，仍嫌過重，始有其適用。如別有其他法定減
    輕之事由者，則應以適用該規定減輕其刑後，處以減輕後之
    最低法定刑度，猶嫌過重時，方有再以此規定酌減其刑之餘
    地。此為量刑之一部分，自屬事實審法院自由裁量之事項，
    倘與比例原則無悖，即不能任意指為違法（最高法院104年
    度台上字第742號判決參照）。又毒品危害國家、社會、家
    庭健全及個人身心健康甚深，政府莫不嚴加取締非法施用、
    持有、運輸、販賣毒品。被告乙○○明知運輸毒品係屬違法重
    罪，且毒品對於施用者帶來之惡害非淺，一旦成癮更有無窮
    後患，輕則對己身健康與財富帶來負面影響，重則可能為求
    獲取毒品鋌而走險，實施犯罪行為傷害他人以獲取購毒價款
    ，竟仍為圖私利而運輸毒品，而扣案毒品數量甚鉅，可見行
    為之不法內涵顯非輕微，在客觀上無足以引起一般人同情，
    認為即予宣告法定低度刑期，猶嫌過重之處，要無情堪憫恕
    情狀，自無依刑法第59條規定酌量減輕其刑之餘地，是被告
    乙○○所執情由，僅可為法定刑內從輕科刑之標準，尚不得據
    為酌量減輕之理由。
　⒊末按量刑之輕重係實體法上賦予法院得為自由裁量之事項，
    倘其已斟酌刑法第57條各款所列情狀，而未逾越法定刑度，
    或濫用其權限，即不得任意指摘為違法。查原判決就如何量
    定被告乙○○、丙○○犯行宣告刑之理由，業已審酌刑法第57條
    各款情形，予以綜合考量後，在法定刑內科處其刑，並說明
    論罪科刑之各項法律依據，尚難遽指為違法。
　　被告乙○○、丙○○上訴意旨，要係就原審依職權為證據取捨及
    心證形成之事項，反覆爭執，或置原判決前開論述於不顧，
    任意指摘原審量刑過重，上訴請求從輕量刑，均無理由，其
    等上訴應予駁回。
四、撤銷改判部分（被告甲○○部分）
  ㈠原審以被告甲○○罪證明確，據以論罪科刑，固非無見。惟查
    無積極證據足資證明被告甲○○有以自己犯罪之意思參與運輸
    第三級毒品犯罪構成要件行為，被告甲○○所犯係幫助運輸第
    三級毒品之犯行，業如前述，原審認被告甲○○係運輸第三級
    毒品之共同正犯，尚有未洽，被告甲○○以其並未與同案被告
    乙○○、丙○○共同運輸第三級毒品為由提起上訴，非無理由，
    原判決既有上開可議之處，自應由本院將原判決此部分撤銷
    改判。
　㈡爰審酌被告甲○○本應依循正軌賺取金錢，竟無視政府嚴禁毒
    品之政策，幫助他人運輸毒品，所為助長毒品跨國交易，影
    響國家緝毒形象，有害整體社會秩序，所為應予非難，惟考
    量系爭毒品係於起運而尚未出境之際即經查獲，幸未擴散，
    且無證據證明被告甲○○獲取任何利益，犯罪參與程度尚非重
    大；復參酌被告甲○○犯後否認犯行，未見悔意，暨審酌被告
    甲○○自陳：高中肄業之智識程度、已婚並育有2名未成年子
    女，現從事美容、美髮工作之家庭生活經濟狀況（見原審卷
    二第118頁、本院卷第358頁）及其素行、犯罪動機、目的、
    手段、情節、所生危害等一切情狀，量處如主文第2項所示
    之刑。　
據上論斷，應依刑事訴訟法第368條、第369條第1項前段、第364
條、第299條第1項前段，毒品危害防制條例第4條第3項、懲治走
私條例第2條第2項、第1項，刑法第11條，第30條、第55條，判
決如主文。
本案經檢察官黃耀賢提起公訴，檢察官黃騰耀到庭執行職務
中　　華　　民　　國　　109 　年　　7 　　月　　28　　日
                    刑事第九庭  審判長法　官  潘翠雪 
                                      法  官  葉力旗 
                                      法  官  陳俞婷 
以上正本證明與原本無異。
如不服本判決，應於收受送達後20日內向本院提出上訴書狀，其
未敘述上訴之理由者並得於提起上訴後20日內向本院補提理由書
（均須按他造當事人之人數附繕本）「切勿逕送上級法院」。
                                      書記官  陳麗津
中　　華　　民　　國　　109 　年　　7 　　月　　28　　日
附錄本件論罪科刑法條全文：
毒品危害防制條例第4條
製造、運輸、販賣第一級毒品者，處死刑或無期徒刑；處無期徒
刑者，得併科新臺幣2千萬元以下罰金。
製造、運輸、販賣第二級毒品者，處無期徒刑或7年以上有期徒
刑，得併科新臺幣1千萬元以下罰金。
製造、運輸、販賣第三級毒品者，處7年以上有期徒刑，得併科
新臺幣7百萬元以下罰金。
製造、運輸、販賣第四級毒品者，處5年以上12年以下有期徒刑
，得併科新臺幣3百萬元以下罰金。
製造、運輸、販賣專供製造或施用毒品之器具者，處1年以上7年
以下有期徒刑，得併科新臺幣1百萬元以下罰金。
前5項之未遂犯罰之。

懲治走私條例第2條
私運管制物品進口、出口者，處7年以下有期徒刑，得併科新臺
幣3百萬元以下罰金。
前項之未遂犯罰之。
第1項之管制物品，由行政院依下列各款規定公告其管制品項及
管制方式：
一、為防止犯罪必要，禁止易供或常供犯罪使用之特定器物進口
    、出口。
二、為維護金融秩序或交易安全必要，禁止偽造、變造之各種貨
    幣及有價證券進口、出口。
三、為維護國民健康必要，禁止、限制特定物品或來自特定地區
    之物品進口。
四、為維護國內農業產業發展必要，禁止、限制來自特定地區或
    一定數額以上之動植物及其產製品進口。
五、為遵守條約協定、履行國際義務必要，禁止、限制一定物品
    之進口、出口。